【裁判字號】    99,上易,334
【裁判日期】    990728
【裁判案由】    背信
【裁判全文】
臺灣高等法院高雄分院刑事判決         99年度上易字第334號
上  訴  人  臺灣高雄地方法院檢察署檢察官
被      告  甲○○
上列上訴人因被告背信案件，不服臺灣高雄地方法院98年度易字
第979 號中華民國99年2 月25日第一審判決（起訴案號：臺灣高
雄地方法院檢察署97年度偵字第29194 號），提起上訴，本院判
決如下：
     主  文
上訴駁回。
     事  實
一、緣甲○○前於民國86年間與冼秋君為男女朋友，因而結識女
    友之胞姊乙○○。乙○○因工作緣故常需出國，乃自89年間
    起委託甲○○代為處理股票買賣事務，陸續匯款至不知情之
    冼秋君在國泰世華銀行東高雄分行000000000000帳戶及甲○
    ○在國泰世華銀行東高雄分行000000000000號帳戶，並具體
    指示應買入、賣出股票之名稱、時間及金額（詳如附表一至
    五所示），迄94年12月止，計交付新台幣（下同）5,965,47
    1 元，甲○○為受乙○○之託，處理股票買賣事務之人。詎
    甲○○明知上情，惟發現藉由受託買賣股票之過程中若能獲
    得超出乙○○計畫取得之利潤，多餘之利潤即可歸自己取得
    ，竟基於意圖為自己不法利益並損害乙○○利益之概括犯意
    ，自89年間起（起訴書誤載為86年）至95年1 月間止，連續
    多次違反乙○○指示買賣股票之任務（詳如附表一至五所示
    ）。迄94年底前，因甲○○均按時將乙○○應得利潤照款支
    付，乙○○乃陸續將購買股票之款項匯至冼秋君、甲○○上
    開帳戶。嗣於94年12月間，甲○○以上開手法擅自買賣股票
    失利，將乙○○之資金全數賠光，致生損害於乙○○之財產
    約計300 萬元。適乙○○於95年1 月間欲購屋，希望將之前
    委託甲○○購買之股票全數拋售變現，甲○○無法交付相關
    款項，乙○○始發覺有異而查知上情。
二、案經乙○○訴由臺灣高雄地方法院檢察署檢察官偵查起訴。
     理  由
一、證據能力部分：按被告以外之人於審判外之陳述，雖不符刑
    事訴訟法第159 條之1至之4之規定，然經當事人於審判程序
    同意作為證據，法院審酌該言詞陳述或書面陳述作成時之情
    況，認為適當者，亦得為證據，刑事訴訟法第159條之5第1
    項定有明文。本判決後開引用具有傳聞證據性質之證據資料
    ，已經檢察官、被告於準備程序期日同意為證據使用( 見本
    院卷第64頁、100 頁、122 頁反面) ，是其縱無刑事訴訟法
    第159 條之1 至第159 條之4 或其他傳聞法則例外之情形，
    亦經本院審酌該證據作成之情況，認為無違法取得情事，復
    無證明力明顯過低之情形，認為適當，均得為證據。
二、上揭犯罪事實，業據被告於原審準備程序、審理、本院時坦
    承不諱（見原審卷二第72、91頁、本院卷第61、62、125 頁
    反面），並據證人即告訴人乙○○於另案詐欺案件偵查、審
    理及證人冼秋君分別於另案詐欺案件偵查、審理時證述在卷
    （見台灣士林地方法院檢察署95年度他字第3861號卷【下稱
    偵一卷】第157 、158 頁、臺灣高雄地方法院檢察署96年度
    偵字第8673號卷【下稱偵二卷】第128 、12 9頁、原審96年
    度易字第3761號卷【下稱另案原審卷二】第45至47頁，並有
    上開詐欺案件卷附告訴狀（含附件即離別書、「欠據」傳真
    、被告所簽立之書面資料、告訴人手記帳簿及冼秋君股票帳
    戶對帳單）、臺灣集中保管結算所股份有限公司96年1 月18
    日保結他字第0960004431號函送冼秋君之集保戶往來證券商
    明細資料表及保管劃撥戶異動分類帳資料、臺灣土地銀行建
    國分行96年5 月22日建存字第096000 1425 號函送冼秋君存
    款帳戶自86年1 月1 日至95年12月31日止客戶歷史交易明細
    查詢資料、中國信託商業銀行96年5 月17日中信銀集作字第
    96504094號函及附件、第一商業銀行五福分行96年5 月21日
    一五福字第533 號函送被告存款帳號00 000000000號自86年
    至95年間存款往來明細、新竹國際商銀高雄分行96年5 月22
    日竹商銀高雄字第09600098號函送冼秋君帳號0000-0000000
    號自86年至95年間所有交易明細、國泰世華銀行東高雄分行
    96年5 月18日（96）國世東高雄字第53號函送被告帳戶0000
    00000000號自86年1 月1 日起至95年12月底止之交易往來明
    細、國泰世華銀行東高雄分行96年5 月18日（96）國世東高
    雄字第52號函送冼秋君帳戶000000000000號自86年1 月1 日
    起至95年12月底止之交易往來明細、彰化銀行新興分行96年
    5 月18日彰新興字第096124 5號函送冼秋君自開戶日起至95
    年12月31日止之往來明細、台新國際商銀96年6 月15日台新
    作文字第96008127號函送冼秋君自90年9 月28日起至95年12
    月31日止之資金往來明細、告訴人於97年1 月14日陳報之「
    查閱核對總明細」及買賣股票對帳單足佐（見偵一卷第13至
    151 、175 至178 頁、偵二卷第17至124 、140 至157 頁、
    另案原審卷一第3 至233 頁）。足認被告之前開自白，核與
    事實相符。本件事證明確，被告前揭背信犯行，可堪認定。
三、按行為後法律有變更者，適用行為時之法律，但行為後之法
    律有利於行為人者，適用最有利於行為人之法律，修正後刑
    法第2 條第1 項定有明文。再按本次法律變更，比較時應就
    罪刑有關之共犯、未遂犯、想像競合犯、牽連犯、連續犯、
    結合犯，以及累犯加重、自首減輕暨其他法定加減原因（如
    身分加減）與加減例等一切情形，綜其全部罪刑之結果而為
    比較（最高法院95年5 月23日95年度第8 次刑庭會議決議參
    照）。查本件被告行為後，有關論罪科刑所適用之刑法業於
    94年2 月2 日修正公布，95年7 月1 日起施行，而有下列變
    更，茲分述如下：
  關於罰金刑，刑法分則編各罪所定罰金刑之貨幣單位原為銀
    元，修正前刑法第33條第5 款規定：「罰金：一元（銀元）
    以上」，而依罰金罰鍰提高標準條例規定，就72年6 月26日
    前修正之刑法部分條文罰金數額提高二至十倍，其後修正者
    則不提高倍數，並依現行法規所定貨幣單位折算新臺幣條例
    規定，以銀元一元折算新臺幣三元。修正後刑法第33條第5
    款規定：「罰金：新臺幣一千元以上，以百元計算之」，刑
    法第33條第5 款所定罰金貨幣單位經修正為新臺幣後，刑法
    分則各罪所定罰金刑之貨幣單位亦應配合修正為新臺幣，為
    使刑法分則編各罪所定罰金之最高數額與刑法修正前趨於一
    致，乃增訂刑法施行法第1 條之1 ：「中華民國94年1 月7
    日刑法修正施行後，刑法分則編所定罰金之貨幣單位為新臺
    幣。94年1 月7 日刑法修正時，刑法分則編未修正之條文定
    有罰金者，自94年1 月7 日刑法修正施行後，就其所定數額
    提高為三十倍。但72年6 月26日至94年1 月7 日新增或修正
    之條文，就其所定數額提高為三倍」。從而，刑法分則編各
    罪所定罰金刑之最高數額，於上開規定修正後並無不同，惟
    修正後刑法第33條第5 款所定罰金刑最低數額，較之修正前
    提高，自以修正前刑法第33條第5 款規定有利於被告。
  連續犯部分：修正前刑法第56條原規定：「連續數行為而犯
    同一罪名者，以一罪論。但得加重其刑至二分之一」，修正
    後之刑法已刪除上開連續犯之條文規定；本件被告先後背信
    犯行，係基於概括犯意反覆為之（詳下述），依修正前刑法
    第56條連續犯之規定，僅以一背信罪論，並得加重其刑，而
    修正後之刑法既已刪除上開連續犯之規定，則被告先後背信
    之犯罪行為，即應就各次施用行為分別論罪科刑，再依數罪
    併罰之規定分論併罰；比較新舊法之結果，修正後之規定，
    並未較有利於被告。
  經綜合比較新舊法結果，修正後之刑法規定非對被告較為有
    利，應依刑法第2條第1項前段規定，一體適用修正前之刑法
    規定。
四、中華民國96年罪犯減刑條例於96年7 月16日公布施行，本件
    被告犯罪時間係在96年4 月24日以前，且所犯非該條例第3
    條所列不予減刑之罪，合於減刑條件，爰依該條例第2 條第
    1 項第3 款規定，減其宣告刑2 分之1 。
五、被告受託為告訴人處理股票買賣事務，竟意圖為自己不法之
    利益，而違背其任務，致生損害於告訴人財產之行為，核被
    告所為，係犯刑法第342 條第1 項之背信罪。被告多次背信
    犯行，時間緊接，犯同一之罪名，顯係基於概括犯意，反覆
    為之，應依連續犯規定，以一罪論，並加重其刑。
六、原審以被告罪證明確，因而適用刑法第2 條第1 項前段、第
    342 條第1 項、修正前第56條，刑法施行法第1 條之1 ，中
    華民國九十六年罪犯減刑條例第2 條第1 項第3 款、第7 條
    之規定，並審酌被告前未曾因案受有期徒刑以上刑之宣告，
    有臺灣高等法院被告前案紀錄表在卷足稽，尚非素行不佳之
    人，惟其不思忠實履行職務責任，竟為額外獲取利益，違背
    任務，造成告訴人約300 萬元之損失及迄今仍未履行任何和
    解條件賠償告訴人損害，另被告犯後於本院坦承犯行，暨教
    育程度、家庭狀況、社會地位、經濟能力等情狀，量處有期
    徒刑1 年6 月，並說明被告行為後，中華民國96年罪犯減刑
    條例於96年7 月16日公布施行，被告犯被告上開犯罪時間在
    96年4 月24日以前，所犯背信罪，非該條例第3 條所列不予
    減刑之罪，合於減刑條件，依該條例第2 條第1 項第3 款之
    規定，減其宣告刑2 分之1 ，即減為有期徒刑9 月，核其認
    事用法，均無違誤。
七、公訴人上訴意旨及臺灣高雄地方法院檢察署併辦意旨(99 年
    度偵字第11231 號) ，略以：被告稱：「若告訴人買A ，我
    覺得買B 比較好，我就自己去買B ，等到A 要結算時，我還
    是有把錢給告訴人等語( 參96年度偵字第8673號卷第130 頁
    ) 」；「我是沒有依告訴人指示買股票，但我是她要A 我買
    B ，因是不同標的，但還是有證交稅跟手續費等語( 參96年
    度偵字第8673號卷第137 頁) 」，足見被告於受告訴人乙○
    ○人委託時，即將告訴人股款之部分挪為他用，及未替告訴
    人購買指定之股票，仍意圖為自己不法之所有，逐筆向乙○
    ○收取指定股票買賣之手續費、證交稅，使告訴人乙○○陷
    於錯誤，誤認被告確實有替其購買指定之股票，而仍繼續委
    託被告替其購買股票。是告訴人乙○○係陷於錯誤而仍委託
    被告購買股票，被告尚應有詐欺、侵占犯嫌，而與原審所認
    背信犯行有刑法修正前之牽連犯關係，屬於裁判上一罪關係
    ，依審判不可分原則，該案應為起訴效力所及，原審未斟酌
    審判，難認原判決允當，請撤銷原判決，另為適當之判決云
    云。
八、按買進股票，須要繳納一定手續費，且手續費之計算，是以
    買進股票金額的千分之一點四二五為準，此部分是付給證券
    商。又出售股票時，亦須給證券商賣出股票金額的千分之一
    點四二五之手續費外，尚要繳納賣出股票金額千分之三之證
    交稅給政府稅捐單位等情，為被告所是認，亦為告訴人所不
    爭，至堪認定。又刑法第三百三十九條之詐欺罪，係以行為
    人於客觀上施用詐術使人陷於錯誤，並於行為之初，即以意
    圖為自己或第三人不法所有或圖得財產上之不法利益，為其
    構成要件。所謂以詐術使人交付，必須被詐欺人因其詐術而
    陷於錯誤，若其所用方法，不能認為詐術，亦不致使人陷於
    錯誤，即不構成該罪，此有最高法院四十六年臺上字第二六
    ○號判例可資參照。再刑法上之侵占罪，以意圖為自己或第
    三人不法之所有，而擅自處分自己持有之他人所有物，即變
    更持有之意為不法所有之意，為其構成要件，此有最高法院
    四十一年臺非字第五七號判例可資參照。再犯罪之成立，除
    應具備各罪之特別要件外，尤須具故意或過失之一般要件。
    又刑法所謂之故意，包括「知」與「欲」兩個要素，前者為
    故意之「認知要素」，後者為故意之「決意要素」，行為人
    主觀上必須對於客觀不法構成要件之所有客觀行為情狀全部
    有所認識，始具備故意之認知要素；而行為人對於客觀之構
    成犯罪事實有所認識之後，並進而具有實現客觀構成犯罪事
    實之決意，始能構成故意。
九、查被告係於受告訴人委託購買股票收受款項後，自以為其選
    股能力高於告訴人，為牟取股票買賣間之差價，方未如數購
    入告訴人所指示購買之股票，復又未依指示自行選定時點任
    意賣出告訴人所委託購入之股票，充作購買其他股票之資金
    ，多次違反告訴人乙○○指示買賣股票之任務（詳如附表一
    至五所示）；換言之，被告係因未完全按照告訴人之指示從
    事特定股票之買賣，方致告訴人受有損害；是告訴人因基於
    信任被告與其妹之親密交往關係，而放心匯款交由被告買賣
    股票，則被告顯無對告訴人有何施以詐術，使告訴人陷於錯
    誤而匯款受騙之舉，依據上開說明，自與詐欺取財罪構成要
    件未合，是被告主觀之犯意，應屬為他人處理事務，竟為自
    己不法之利益，而違背任務，致生損害於告訴人之背信犯行
    ；至於上開所謂「手續費」、「證交稅」，既係進出買賣股
    票所必須分別付與證券商，政府稅捐單位之費用、稅捐，則
    此部分款項，自難謂被告主觀上有為第三人證券商、政府稅
    捐單位不法之所有或圖得財產上不法利益之情形，是尚難謂
    進出買賣股票所付與證券商之手續費、付與政府稅捐單位之
    證交稅，係被告施用詐術而使告訴人陷於錯誤而交付。再查
    被告自始亦無持有告訴人所有之股票、將之侵占入己之情形
    ，或未將告訴人匯入之款項悉數購買股票等情；另上開「手
    續費」、「證交稅」，乃進出買賣股票所必須分別付與證券
    商，政府稅捐單位之費用、稅捐，如前所述，則被告更無所
    謂曾持有上開「手續費」、「證交稅」而將之侵占入己之情
    形；是被告之行為核與詐欺、侵占之構成要件不合，準此，
    此部分與起訴事實所指被告涉犯背信罪間，並無裁判上或實
    質上一罪之關係，自不得就未經起訴之詐欺及侵占事實部分
    審理，原審認此部分不予審理，亦核無不合，公訴人仍以上
    情指摘原判決不當，自非可取，其上訴為無理由，應予駁回
    ，其移請併案審理，亦非合法，應退由該檢察署檢察官另行
    處理，附此敘明。
據上論斷，應依刑事訴訟法第368條，判決如主文。
本案經檢察官姜麗儒到庭執行職務。
中    華    民    國    99    年    7     月    28    日
                 刑事第九庭     審判長法  官  莊秋桃
                                      法  官  范惠瑩
                                      法  官  田平安
以上正本與原本無異。
本件不得再上訴。
中    華    民    國    99    年    7     月    28    日
                                  書  記  官  馬蕙梅
附錄本判決論罪科刑法條：
刑法第342條第1項
為他人處理事務，意圖為自己或第三人不法之利益，或損害本人
之利益，而為違背其任務之行為，致生損害於本人之財產或其他
利益者，處5 年以下有期徒刑、拘役或科或併科1,000 元以下罰
金。

司法院資訊處製作；財團法人民間司法改革基金會備份。
